臺灣桃園地方法院民事判決　　　　　　 92年度簡上字第161號
上　訴　人　甲○○
　　　　　　乙○○
共　　　同
訴訟代理人　劉鈞男律師
被上訴人　　丙○○
上列當事人間請求確認本票債權不存在事件，上訴人對於中華民
國92年3 月31日本院桃園簡易庭91年度桃簡字第1028號第一審判
決，提起上訴，本院於94年11月15日言詞辯論終結，判決如下：
    主  文
上訴駁回。
第二審訴訟費用由上訴人負擔。
    事  實
甲、上訴人方面：
一、聲明：
  (一)原判決廢棄。
  (二)確認被上訴人所執有上訴人乙○○、甲○○於民國（下同）
    90年11月5 日所簽發未載到期日，票面金額新臺幣（下同）
    78萬元、票據號碼TH0000000 號之本票債權不存在。
  (三)第一、二審訴訟費用由被上訴人負擔。
二、陳述：除與原判決記載相同者，茲引用之外，補稱：
  (一)本件系爭本票簽發不合法：
    １上訴人乙○○於90年11月5 日因受被上訴人夥人脅迫，而
      簽發面額78萬元、票據號碼TH0000000 號之本票1 紙（下
      稱系爭本票）予被上訴人。
    ２上訴人乙○○於被脅迫簽發系爭本票當時，系爭本票上並
      無上訴人甲○○之簽名，詎約1 個月後，即90年12月7 日
      左右，被上訴人夥同數名男子，前往上訴人甲○○任職處
      所淡江高中，告知其妻乙○○積欠佳聚鈺紙業股份有限公
      司（下稱佳聚鈺公司）貨款78萬元（下稱系爭貨款債務）
      ，渠等替該公司討債，甲○○當時唯恐在校內發生糾紛，
      乃與之在淡水警分局中正派出所（下稱中正派出所）協商
      。故上訴人甲○○其實並未與乙○○共同簽發系爭本票，
      僅係簽名於系爭本票背面，故屬背書性質。
    ３再雙方協商當時，上訴人甲○○曾表示：迨返家詢問乙○
      ○，若未欠被上訴人債務時，則所簽系爭本票背書及協議
      書均不生效。但經詢問乙○○後，始悉乙○○係被脅迫所
      為，是系爭本票之簽發，係以對乙○○脅迫、對甲○○詐
      欺之方式取得，自難適法，嗣後上訴人2 人業以郵局存證
      信函撤銷其意思表示。
    ４系爭本票既係乙○○受被上訴人之脅迫簽發而自始無效；
      若然，則甲○○在該本票背面之背書，亦屬無效，被上訴
      人自無權主張系爭本票債權，從而，上訴人2 人自不負系
      爭本票付款義務。
  (二)本件系爭貨款債權讓與不適法：
    １被上訴人佯稱係代理佳聚鈺公司向上訴人2人催討上訴人
      乙○○積欠該公司之貨款債務，並以脅迫、恐嚇手段，分
      別先後逼迫上訴人2 人簽發系爭本票及簽名，故被上訴人
      係以債權讓與為名，而實為代該公司討債，是所謂債權讓
      與不適法。當佳聚鈺公司讓與系爭貨款債權後，曾要求上
      訴人直接匯款8 萬元至該公司。惟當時該公司並未表示系
      爭貨款債權已讓與被上訴人，足證被上訴人主張該公司債
      權讓與之事，係屬虛偽，依民法第87條規定為無效。
    ２被上訴人在原審亦供稱渠與佳聚鈺公司雙方無債權存在，
      本件實因該公司負責人徐會友之子徐榮甫與被上訴人為軍
      中同儕，而託被上訴人代為催討系爭貨款而已。再一般公
      司之債權讓與應以公司及負責人名義為之，而被上訴人所
      提債權讓與通知函，係個人文件，自無可採。
  (三)就上訴人乙○○系爭貨款債務清償部分：
    １上訴人乙○○已於90年、91年間，先後3 次，各清償佳聚
    鈺公司2 萬元、3 萬元、3 萬元，合計8 萬元。
    ２被上訴人取得本票裁定強制執行後，經台灣台中地方法院
      民事執行處（下稱台中地院）對上訴人甲○○月薪執行扣
      取命命，92年7 月至10月，每月扣款23,513元，合計94,
      052 元；92年11月至93年10月，每月扣取24,013元，合計
      72,039元；93年2 月至94年9 月，每月扣取25,513元，合
      計510,260 元。上訴人2 人已清償共計756,351 元。
三、證據：除援用第一審所提證據外，另提出郵政跨行匯款申請
    書1 紙、存摺內頁2 紙、中國時報社會新聞版節本1 紙、淡
    水郵局存證信函第936 、937 號暨回執各1 份、本票暨放大
    版本1 份、指印1 份，並聲請徐會友、徐榮甫為證。
乙、被上訴人方面：未於言詞辯論期日到場，惟據其於準備程序
    中陳述及聲明如下：
一、聲明：
  (一)上訴駁回。
  (二)第一、二審訴訟費用由上訴人負擔。
二、陳述：除與原判決記載相同者，茲引用之外，補稱：
  (一)系爭本票之作成，係上訴人甲○○與被上訴人在中正派出所
    調解時所簽立，難謂有脅迫之情事。況，上訴人並無積極證
    據可以證明被上訴人有何不法之脅迫行為，致其心生恐懼而
    為發票行為。
  (二)苟上訴人謂受被上訴人脅迫一情屬實，則表示上訴人於簽立
    本票當時（90年11月5 日）即明知有脅迫情事，依民法第93
    條之規定，上訴人應於91年11月4 日前為撤銷該意思表示，
    始為合法。惟上訴人遲至於92年6 月19日，方以上開淡水郵
    局存證信函撤銷其意思表示，顯已逾上開規定撤銷之除斥期
    間，是上訴人主張撤銷其意思表示，不生法律上效力。
  (三)上訴人乙○○積欠佳聚鈺公司系爭貨款債務78萬元，該公司
    乃於90年11月3 日，將系爭貨款債權讓與被上訴人，該公司
    業務經理徐榮甫於92年12月4 日，已以新竹郵局證信函，將
    債權讓與之事通知上訴人乙○○，且原審亦於91年12月16日
    ，當庭提示該債權讓與證明書予上訴人乙○○之訴訟代理人
    ，是該債權讓與之效力，依民法第294 條、297 條規定，不
    容否認。
  (四)再票據法第14條第2 項雖規定：「以無對價或以不相當之對
    價取得票據者，不得享有優於其前手之權利」，本件佳聚鈺
    公司少東積欠被上訴人債務若干一節，姑且不論，然上訴人
    積欠佳聚鈺公司之系爭貨款債務78萬元，已屬明灼，則上訴
    人應對被上訴人之前手即佳聚鈺公司為清償，自不能援引上
    開法條規定，資為抗辯。
三、證據：援用第一審所提證據。
丙、本院依職權向臺灣臺北地方法院檢察署（下稱士林地檢署）
    調閱91年偵字第5225號刑事偵審卷，另向臺灣台中地方法院
    （下稱台中地院）調閱92年度執字第9111號（含士林地院91
    年度執字第14740 號）強制執行卷宗供參。
    理  由
壹、程序方面：
    本件被上訴人經合法通知，未於言詞辯論期日到場，核無民
    事訴訟法第386 條各款所列情形，爰依上訴人聲請，由其一
    造辯論而為判決。
貳、實體方面：
一、本件上訴人起訴主張：上訴人乙○○係因受被上訴人脅迫而
    簽發系爭本票，且簽發時本票上並無上訴人甲○○之簽名，
    約90年12月7 日許，被上訴人再夥人告知其妻乙○○積欠佳
    聚鈺公司系爭貨款，渠等係替該公司討債，甲○○與之約在
    中正派出所協商，才於系爭本票背書；迨其返家詢問乙○○
    後，始悉係被脅迫所為，是系爭本票之簽發、背書，既以對
    乙○○脅迫、對甲○○詐欺之方式取得，自均屬無效，且嗣
    已發函撤銷其意思表示，則上訴人2 人自不負本票付款義務
    。再被上訴人係佯稱代理佳聚鈺公司催討乙○○所欠債務，
    並以脅迫、詐欺手段，分別脅迫上訴人於系爭本票簽名、背
    書，故係以債權讓與為名，實為代人討債，其債權讓與並不
    適法。又佳聚鈺公司讓與系爭貨款債權後，曾要求上訴人直
    接匯款8 萬元，惟當時該公司並未表示該債權已讓與被上訴
    人，足見被上訴人所稱債權讓與係屬虛偽，依民法第87條規
    定為無效。本件實係因佳聚鈺公司負責人徐會友之子徐榮甫
    與被上訴人為軍中同儕，而託被上訴人代為討債而已。另一
    般公司之債權讓與，應以該公司及負責人名義為之，而被上
    訴人所提債權讓與通知函，係個人文件，是被上訴人所稱債
    權讓與，自屬虛偽。至乙○○所積欠系爭貨款，上訴人2 人
    於受本票強制執行後，已陸續清償合計756,351 元等語。
二、被上訴人則以：系爭本票係上訴人乙○○、甲○○與被上訴
    人協商時所簽立，難謂有何脅迫之情事。上訴人並無積極證
    據可證明被上訴人有何不法脅迫行為，致其生恐懼而為發票
    之意思表示，且上訴人於簽立本票之90年11月5 日即知有脅
    迫，依法上訴人應於91年11月4 日前為撤銷該意思表示，始
    為合法，惟其遲至92年6 月19日，方發函表示撤銷，已逾法
    定1 年之除斥期間，是其撤銷之意思表示，不生法律上效力
    。再上訴人乙○○積欠佳聚鈺公司系爭貨款債務，該公司已
    於90年11月3 日，將系爭貨款債權讓與被上訴人，該公司業
    務經理徐榮甫於90年12月4 日，已將債權讓與之事通知上訴
    人乙○○，且原審亦於91年12月16日，當庭提示該債權讓與
    證明書予上訴人訴訟代理人，是該債權讓與之效力，依民法
    第294 條、297 條規定，已生效力。又本件上訴人積欠佳聚
    鈺公司系爭貨款債務已屬明確，上訴人既應對被上訴人之前
    手即該公司為清償，被上訴人已受讓債權，上訴人自無援引
    票據法第14條第2 項規定拒付票款之餘地等語置辯。
三、本件兩造就上訴人乙○○有於系爭本票上簽名捺指紋，上訴
    人甲○○亦有在該本票上背書，且系爭本票未載到期日，視
    為見票即付；再上訴人2 人嗣以被脅迫、詐欺為由，分別以
    存證信函向被上訴人為撤銷發票之意思表示；而佳聚鈺公司
    業務經理徐榮甫曾以其個人名義發函上訴人，表示已將系爭
    貨款債權讓與被上訴人；又上訴人乙○○積欠該公司貨款債
    務78萬元，因未清償，嗣被上訴人聲請本院對上訴人裁定系
    爭本票准許強制執行，並經台灣高等法院駁回上訴人之抗告
    而告確定；上訴人2 人於受強制執行中，陸續清償8 萬元與
    佳聚鈺公司、甲○○被扣取上開金額月薪等事實，均不爭執
    ，並有系爭本票、上訴人存證信函2 件、徐榮甫存證信函1
    件（均影本）、本院91年度票字第2015號、台灣高等法院91
    年度抗字第3505號裁定各1 件附卷足參，並經本院調取上開
    卷宗核閱無訛，堪認為真實。至上訴人雖主張：乙○○簽發
    系爭本票、甲○○背書，均係受被上訴人之脅迫、詐欺下所
    為，實屬無效，且被上訴人所稱佳聚鈺公司將系爭貨款債權
    讓與被上訴人，係屬虛偽而無效等情。惟被上訴人則以上開
    情詞置辯，是本件兩造間主要爭點厥於：上訴人2 人簽發系
    爭本票或背書是否受脅迫、詐欺所為、系爭貨款債權之讓與
    是否生效等節，茲判斷如下：
  (一)上訴人2 人簽發系爭本票或背書是否受脅迫、詐欺所為：
  　１按因被詐欺或被脅迫而為意思表示者，表意人得撤銷其意
    　思表示。但詐欺係由第三人所為者，以相對人明知其事實
      或可得而知者為限，始得撤銷之；前條之撤銷，應於發見
      詐欺或脅迫終止後，1 年內為之，民法第92條第1 項、第
      93條前段定有明文。構成法律行為要素之意思表示，倘因
      被脅迫所為時，依照民法第92條規定，僅得由表意人撤銷
      其意思表示，並非當然無效。再民法第93條所定該項期間
      係法定除斥期間，其時間經過，撤銷權即告消滅，縱未經
      當事人主張或抗辯，法院亦應依職權予以調查審認，以為
      判斷之依據（最高法院60年台上字第584 號判例、88年度
      台上字第1236號判決要旨參照）。又當事人主張有利於己
      之事實者，就其事實有舉證之責任，民事訴訟法第277 條
      前段亦有明定。而當事人主張其意思表示係因被詐欺或脅
      迫而為之者，應就其被詐欺或被脅迫之事實，負舉證之責
      任（最高法院21年上字第2012號判例意旨參照）。
    ２本件上訴人雖主張系爭本票之簽發、背書，係上訴人乙○
      ○受脅迫、甲○○受詐欺所為，惟上訴人甲○○、乙○○
      本人就系爭本票為伊等所簽發一節，分別自認：「（提示
      本票裁定卷，上面的字是你簽的嗎？）字跡是我的，但不
      確定是不是在這個位置，但手印的部份我無法確定」；「
      本票正面上比較重的是甲○○的，一個蓋在金額捌的上面
      ，一個蓋在乙○○的玉字旁邊，兩個比較輕的是我的，一
      個蓋在金額拾的上面，一個蓋在大溪鎮旁邊」等語明確（
      二審卷第130 頁上訴人甲○○、乙○○陳述參照），核與
      本院本票裁定卷內系爭本票影本上顯示之指印輕重、位置
      相符，顯見上訴人2 人均在系爭本票上簽名、捺印指紋無
      訛。再系爭本票上之法定應記載事項並無欠缺，堪認被上
      訴人之行使系爭本票上權利無何法定障礙、限制之事由存
      在。又上訴人甲○○所稱受被上訴人夥人侵入住宅妨害自
      由及傷害一節，業經士林地檢署檢察官於91年11月24日，
      以91年度偵字第5225號為不起訴處分，且經台灣高等法院
      檢察署於92年8 月29日以92年度聲判字第21號處分書，駁
      回其再議聲請而告確定在案，有該處分書2 件附刑事偵查
      卷內經核閱無訛。而上訴人2 人主張其受有脅迫、詐欺事
      由，核屬法定權利障礙事實，應由其舉證證明之，惟上訴
      人並未具體舉證以供本院審酌，是自無法為何有利於上訴
      人之認定。另縱上訴人仍主張被上訴人有脅迫、詐欺情事
      ，惟乙○○於簽發本票之90年11月5 日即知有脅迫，甲○
      ○於90年12月7 日許即知有詐欺情事，則上訴人2 人依法
      應於91年11月4 日、12月7 日前為撤銷其意思表示，始為
      合法，惟上訴人遲至92年6 月19日，始發函表示撤銷，有
      兩造互不爭執其真正之存證信函影本各2 件、1 件附卷足
      憑，從而，被上訴人辯稱上訴人之撤銷意思表示，已逾民
      法第93條之除斥期間，不生法律上效力等語，於法尚無不
      合。是上訴人主張係受脅迫、詐欺而簽發票據行為無效等
      情，自無可採。
  (二)系爭貨款之債權讓與是否生效：
    １按債權人得將債權讓與於第三人；債權之讓與，非經讓與
      人或受讓人通知債務人，對於債務人不生效力。但法律另
      有規定者，不在此限。受讓人將讓與人所立之讓與字據提
      示於債務人者，與通知有同一之效力，民法第294 條第1
      項前段、第297 條分別定有明文。債權讓與之通知，為讓
      與人或受讓人向債務人通知債權讓與事實之行為，其性質
      為觀念通知；且依民法第297 條第1 項之規定，雖須經讓
      與人或受讓人通知債務人始生效力，但不以債務人之承諾
      為必要。且讓與之通知，為通知債權讓與事實之行為，原
      得以言詞或文書為之，不需何等之方式，故讓與人與受讓
      人間成立債權讓與契約時，債權即移轉於受讓人，除法律
      另有規定外，如經讓與人或受讓人通知債務人，即生債權
      移轉之效力。再同法條第2 項所謂受讓人將讓與人所立之
      讓與字據提示於債務人，蓋使債務人閱覽讓與字據，可知
      讓與之事實與通知有同一之效力，並非以提示讓與字據為
      發生債權讓與效力之要件。又受讓人對於債務人主張受讓
      事實行使債權時，既足使債務人知有債權讓與之事實，應
      認為兼有通知之效力（最高法院28年上字第1284號、42年
      台上字第626 號、22年上字第1162號判例意旨參照）。
    ２本件被上訴人辯稱其自佳聚鈺公司受讓系爭貨款債權，並
      由該公司業務經理徐榮甫於90年12月4 日，將債權讓與之
      事實通知債務人即上訴人乙○○，並提出90年11月3 日債
      權讓與證明書、徐榮甫通知之存證信函影本各1 紙附卷為
      證，並經證人即該公司負責人徐會友、業務經理徐榮甫分
      別到庭具結證實其事明確（本院卷第74、76頁參照），核
      與上訴人乙○○所自認之貨款債務金額相符，堪以採信。
      再上訴人就其對乙○○系爭貨款債權，並無不得讓與之約
      定，亦無民法第294 條第1 項但書不得債權讓與之事由，
      是佳聚鈺公司與上訴人間就系爭貨款債權讓與，依法已生
      效力，而系爭本票面額與貨款債權金額相符（同為78萬元
      ），顯見經被上訴人向上訴人催討債務，上訴人即簽發系
      爭本票予被上訴人，兩造即為直接前後手關係，系爭本票
      係直接簽發予被上訴人，該公司並非被上訴人之票據前手
      ，被上訴人亦無享有優於該公司之權利。
    ３上訴人雖再主張：被上訴人係以債權讓與為名，實為代人
      討債，其債權讓與因通謀虛偽意思表示而無效，且佳聚鈺
      公司讓與債權後，曾要求上訴人直接匯款8 萬元，惟當時
      該公司並未表示該債權已讓與被上訴人，則系爭債權讓與
      係虛偽無效。再一般公司之債權讓與，應以公司及負責人
      名義為之，而被上訴人所提存證信函，係個人文件，不足
      為證等語。惟債權讓與之通知係屬觀念通知，且不以上訴
      人之承諾為必要，本件徐榮甫已將債權讓與之事通知債務
      人乙○○，原審於91年12月16日亦當庭提示該債權讓與證
      明書於上訴人2 人之訴訟代理人（一審卷第40頁參照），
      自已生債權讓與之效力。且對債務人之讓與通知，為通知
      債權讓與事實之行為，讓與人或受讓人得以言詞或文書為
      之，不拘何等方式，揆諸上開說明，本件徐榮甫所發信函
      縱未以該公司名義發出，而其信函內已表明乙○○前向該
      公司購貨、累積之貨款78萬元、上開債權讓與被上訴人等
      文句，已足以定讓與人及標的，自不影響其效力。又上訴
      人2 人主張簽發系爭本票受脅迫、詐欺之事，既無法證明
      ，且亦不否認上訴人乙○○對該公司之系爭貨款債務存在
      ，而該公司既已將債權讓與被上訴人，則上訴人一再否認
      債權讓與之效力，即無可採。至上訴人乙○○所稱已陸續
      清償、甲○○所稱月薪被執行扣取之金額，被上訴人及佳
      聚鈺公司均無爭執，而上訴人上開給付，均係於被上訴人
      對上訴人強制執行程序開始後所發生，業經上訴人於本院
      審理中自承在案（二審卷第195 頁參照），並有教育部中
      部辦公室92年6 月27日教中(六)字第0920511523號函影本1
      件附卷足參（參台中地院執行卷內），是均為被上訴人持
      執行名義聲請強制執行後所生之事由，乃強制執行之結果
      ，核與本件系爭本票債權存否之判斷無涉，併此敘明。
  (三)至上訴人聲請命被上訴人提出系爭本票、協議書原本到庭勘
    驗一節，因被上訴人前於聲請裁定准許強制執行時，本院即
    已核閱本票原本無訛後影印存卷，上訴人亦無於債務協商時
    有簽立所謂協議書存在；再上訴人請求命被上訴人提出協議
    書，意在證明甲○○僅在本票後面按指紋背書等語，惟本件
    上訴人2 人均自認於系爭本票上簽名捺印指紋屬實，已如上
    述，是核無再命被上訴人提出上揭資料原本勘驗之必要。
四、綜上，本件上訴人2 人主張系爭本票之簽發係受脅迫、詐欺
    、系爭貨款債權讓與無效，訴請確認被上訴人對系爭本票債
    權不存在，原審否准其所請，判決上訴人之訴駁回，核無違
    誤。上訴人提起上訴，猶執陳詞，求予廢棄原判決，為無理
    由，應予駁回其上訴。
五、本件就爭點之事證已臻明確，兩造其餘之主張、陳述與攻擊
    、防禦方法，核與判決結果不生影響，爰不逐一論述，附此
    敘明。
六、據上論結，本件上訴人之上訴為無理由，依民事訴訟法第
    436 條之1 第3 項、第385 條第1 項前段、第449 條第1 項
    、第78條，判決如主文。
中　　華　　民　　國　　94　　年　　11　　月　　29　　日
                  民事第二庭  審判長法　官　劉克聖
                  　　　　　　　  　法　官　范明達
                                    法  官  李昆南
以上正本係照原本作成
本件不得上訴。
中　　華　　民　　國　　94　　年　　11　　月　　30　　日
                                    書記官　林吟玲
